【裁判字號】    98,易,2216
【裁判日期】    990226
【裁判案由】    詐欺
【裁判全文】
臺灣板橋地方法院刑事判決              98年度易字第2216號
公  訴  人  臺灣板橋地方法院檢察署檢察官
被      告  乙○○
選任辯護人  林契名律師
上列被告因詐欺案件，經檢察官提起公訴（98年度調偵字第450
號），本院判決如下：
    主  文
乙○○無罪。
    理  由
一、公訴意旨詳如附件起訴書所載。
二、按犯罪事實應依證據認定之，無證據不得認定犯罪事實；不
    能證明被告犯罪者，應諭知無罪之判決，刑事訴訟法第154
    條第2 項、第301 條第1 項分別定有明文。而認定不利於被
    告之事實，須依積極證據，苟積極證據不足為不利於被告事
    實之認定時，即應為有利於被告之認定，更不必有何有利之
    證據（最高法院30年上字第816 號判例要旨參照）。又告訴
    人之告訴，係以使被告受刑事訴追為目的，是其陳述是否與
    事實相符，仍應調查其他證據以資審認（最高法院52年臺上
    字第1300號判例要旨參照）。且檢察官對於起訴之犯罪事實
    ，應負提出證據及說服之實質舉證責任。倘其所提出之證據
    ，不足為被告有罪之積極證明，或其指出證明之方法，無從
    說服法院以形成被告有罪之心證，基於無罪推定之原則，自
    應為被告無罪判決之諭知（最高法院92年臺上字第128 號判
    例要旨參照）。
三、公訴人認被告乙○○涉犯刑法第339 條第1 項之詐欺取財罪
    嫌，依檢察官蒞庭時就起訴書所載犯罪事實所為詮釋及補充
    ，係指被告及其夫李丕華（已歿）於94年11月間，共同利用
    告訴人甲○○即臺北縣中和市○○街10巷9 弄5 之2 號建物
    （下稱系爭建物）所有人年老易欺的機會，由被告以願意照
    顧甲○○生活，且出價新臺幣（下同）175 萬元之方式，詐
    騙甲○○，使其交付印章、印鑑證明、所有權狀、身分證件
    等物品，將原欲以200 萬元出售之系爭建物以175 萬元價格
    販售，移轉登記至李丕華名下。訊據被告固坦承原屬甲○○
    所有之系爭建物，於94年11月間因買賣關係過戶予其夫李丕
    華，惟堅決否認有為檢察官所指犯行，辯稱：買賣契約是由
    李丕華與甲○○交涉，與之無關；據李丕華告知，買賣價金
    已給付甲○○，其不清楚實際上有無交付；並無以照顧甲○
    ○為買賣條件云云。經查：
（一）系爭建物原所有人甲○○於民國94年11月間，因買賣系爭
      建物，交付印章、印鑑證明、所有權狀、身分證件等物品
      予被告，之後並將系爭建物移轉登記至被告之夫李丕華名
      下等事實，為被告所不爭執（見本院卷第42頁），並經證
      人即承辦此買賣事宜之代書丙○到庭證述：「是乙○○來
      詢問，我告知要本人來，要印鑑證明、身分證、印鑑章、
      所有權狀及過戶之相關證件，劉小姐表示甲○○不方便到
      場……。」、「與甲○○的電話中，甲○○說是委託乙○
      ○辦理，我記得是甲○○要賣給乙○○，但乙○○說沒有
      身分證，所以移轉給他先生李丕華。」等語甚詳（見本院
      卷第68頁反面），核與證人即告訴人甲○○於本院審理時
      所證：「我就是賣給乙○○，由乙○○全權處理。」、「
      我是要賣給乙○○，但是她沒有身分證，沒有資格買，她
      才說要過戶給李丕華。」等語無違（見本院卷第72頁、第
      73頁反面），且有臺北縣中和地政事務所97年4 月9 日第
      0970004800號函文暨所附建物異動索引謄本、系爭建物登
      記申請書、所有權移轉契約書各1 份在卷可稽（見他字卷
      第11至14、18至21頁），應屬真實。
（二）公訴人謂甲○○所以為上開行為，係因被告施用詐術所致
      云云，則有下列疑義：
    １依證人甲○○所證：系爭建物是其於81年1 、2 月買入，
      當時「要價200 萬元，賣不出去，因為沒有土地權利，還
      打了10幾年的官司，我後來花了160 萬元買的。」，賣出
      之價金為「175 萬元，我本來要200 萬元，乙○○出150
      萬元，後來就賣了175 萬元，這是個幸運數字。」等語（
      見本院卷第71頁），是此175 萬元價金，顯係經買賣雙方
      磋商後之結果，且高於甲○○原購入之價格。不動產買賣
      價金之高低，除涉及主觀價值判斷，影響之原因亦甚多，
      開價175 萬元，未見有明顯悖於情理之處，在無其他佐證
      下，逕認此開價為施用詐術之手段，或認甲○○同意降價
      出售乃詐騙之結果，均嫌速斷。檢察官蒞庭時，補充稱被
      告自始無支付價金之意，進而指稱該175 萬元之開價乃詐
      欺之手段云云（見本院卷第51頁），但由證人丙○所證：
      「我記得我與甲○○通電話時，甲○○有說價金要由他們
      之間自己支付，甲○○與乙○○都是這樣跟我說。」等語
      （見本院卷第68頁反面），及證人甲○○所證：「（問：
      有無約定價金如何給付？）分次，我說沒有錢沒關係，她
      會紋眉，用我房子的客廳營業……。」、「我個人把房子
      看得很輕視，我死了以後房子也不能帶走。」、「（問：
      有無約定價金何時給付？）沒有講如何給錢，乙○○說她
      要營業，有錢就給我。」、「（問：是否曾要求給付價金
      ？）沒有，都沒有要過。」、「（問：何以相隔數年，均
      未催討價金？）因為我用不到這個錢，我也不需要逼他們
      ，而且李丕華在住院。」、「（問：賣系爭建物之目的是
      否要乙○○照顧你的生活起居？）是，因為我賣的很便宜
      ，我講話也不清楚，走路也走不好，我希望她能照顧我的
      生活起居。」等語（見本院卷第71頁反面、第72頁、第74
      頁反面、第75頁），非僅無從認定被告或李丕華自始無支
      付價金之意，觀之甲○○所陳未收到價金即辦理所有權移
      轉登記，及數年間未曾催討過買賣價金之證詞，暨被告、
      甲○○同住在系爭建物內數年之事實（詳如後述），尚可
      推知甲○○出售系爭建物與否，與價金高低之關連性甚小
      。認定175 萬元之開價是使甲○○同意販售系爭建物之詐
      欺手段，實屬無憑。
    ２檢察官另謂被告以應允照顧生活之方式詐騙甲○○云云，
      衡酌證人甲○○所證：訂約當時附有條件，「我生病很嚴
      重，乙○○可以照顧我及她先生李丕華，二個人一併照顧
      ，另外我說我賣你房子很便宜，我要住到我死。」等語（
      見本院卷第72頁），及被告自承買賣契約成立後，其與先
      生李丕華即搬入系爭建物，與甲○○同住數年之事實（見
      本院卷第76頁反面），甲○○將系爭建物移轉登記前，應
      確有為此要求，且非無可能經被告應允，或彼此間達成一
      定默契。蓋倘系爭建物之買賣，如同一般不動產交易方式
      ，係由賣方將所有權移轉登記予買方，買方依約將價金支
      付予賣方，並無其他約定或默契，甲○○將系爭建物售出
      後，豈能繼續與被告夫妻同住？甚至如證人甲○○所言，
      因「乙○○的先生李丕華有一次把大便大在客廳，我當時
      很生氣，叫他們搬家。」（見本院卷第73頁），由房客任
      意將所有人趕走？然即便如此，可否謂此屬詐術手段，仍
      有疑問。首先，該約定或默契如何建立？照顧之內容或範
      圍為何？被告斯時如何表示？除甲○○單方說詞外，並無
      其他佐證以助確認。其次，依證人甲○○所證，被告及李
      丕華與其共同生活時，「我當時買東西都買三份，還給他
      們（按：指被告及李丕華）二人一人一份。」（見本院卷
      第74頁）、「（問：被告與你同住時，有無照顧你及李丕
      華？）她幫我包了二次水餃，在生活起居上，談不上照顧
      我。」（見本院卷第74頁反面）；依被告所言，直至甲○
      ○提告後之97年7 月1 日，被告之夫李丕華已因失智至宜
      蘭安養院就養時，其仍與甲○○住在系爭建物內（見他字
      卷第44、45頁），顯見被告與甲○○同住系爭建物期間，
      確有一定互動。所謂照顧生活，包括物質及精神層面，本
      屬抽象概念，無從具體條列，即便照顧方式不符被照顧者
      的要求，率然認為未合約定，已有未洽，遑論將之認定為
      詐術？參之系爭建物於94年間移轉登記後，甲○○迄97年
      2 月間始提起告訴，時間相隔數年；甲○○於本院審理期
      間，亦一再強調其真正生氣的是被告偷其東西，甚至表示
      不希望被告被判刑云云（見本院卷第72頁反面、第75頁反
      面），益見告訴內容有疑。
四、綜上所述，依檢察官所提證據，無從認定被告及其夫李丕華
    於系爭建物買賣或所有權移轉過程中，有施以詐術行為，既
    乏積極證據足認被告有為詐欺取財犯行，即應從有利被告之
    認定。至被告事後辯稱買賣契約是由李丕華與甲○○交涉，
    與之無關，且據李丕華告知，價金已給付甲○○云云，與前
    述證據彰顯之事實有間，與己身說詞同有不一（見偵緝卷第
    24、25頁），真實性顯非無疑，惟被告否認犯罪事實所持辯
    解，縱屬不能成立，仍非有積極證據足以證明其犯罪行為，
    不能遽為有罪之認定（最高法院30年上字第1831號判例要旨
    參照），況並無證據足認被告、李丕華於買賣之初有施用詐
    術，即便事後心有貪念，另生犯意或為其他犯行，亦與行為
    時是否成立詐欺取財罪無關，不足反推被告自始即有詐欺之
    意，併此敘明。從而，揆諸首揭說明，應基於無罪推定之原
    則，為被告無罪判決之諭知。
據上論斷，應依刑事訴訟法第301 條第1 項，判決如主文。
本案經檢察官陳宣每到庭執行職務。
中    華    民    國    99    年    2     月    26    日
              刑事第十五庭審判長法  官  吳幸娥
                                法  官  廖欣儀
                                法  官  許炎灶
以上正本證明與原本無異。
如不服本判決應於收受判決後10日內向本院提出上訴書狀，並應
敘述具體理由；其未敘述上訴理由者，應於上訴期間屆滿後20日
內向本院補提理由書（均須按他造當事人之人數附繕本）「切勿
逕送上級法院」。
                                書記官  屠衛民
中    華    民    國    99    年    2     月    26    日

司法院資訊處製作；財團法人民間司法改革基金會備份。
